【裁判字號】    97,訴,1778
【裁判日期】    970730
【裁判案由】    偽造文書等
【裁判全文】
臺灣彰化地方法院刑事判決              97年度訴字第1778號
公  訴  人  臺灣彰化地方法院檢察署檢察官
被      告  丙○○
上列被告因偽造文書等案件，經檢察官提起公訴（97年度偵字第
4048號），本院合議庭裁定由受命法官獨任進行簡式審判程序，
茲判決如下：
    主  文
丙○○收受贓物，累犯，處拘役肆拾日，如易科罰金，以新臺幣
壹仟元折算壹日；又共同行使偽造私文書，足以生損害於他人，
累犯，處有期徒刑陸月，扣案如附表編號壹所示之簽名均沒收；
又收受贓物，累犯，處拘役伍拾日，如易科罰金，以新臺幣壹仟
元折算壹日；又共同行使偽造私文書，足以生損害於他人，累犯
，處有期徒刑陸月，扣案如附表編號貳所示之簽名均沒收。應執
行有期徒刑壹拾月，拘役捌拾日，如易科罰金，以新臺幣壹仟元
折算壹日，扣案如附表所示之簽名，均沒收。
    犯罪事實
一、丙○○曾於民國92年間因詐欺案件，經本院以96年度簡字第
    92號刑事簡易判決判處有期徒刑4 月確定，並經依中華民國
    96年罪犯減刑條例聲請本院以96年度聲減字第1873號裁定減
    為有期徒刑2 月確定，於97年1 月19日因縮刑期滿執行完畢
    。詎其仍不知悔改，(一)基於收受贓物之犯意，於97年4 月19
    日下午3 時許，在彰化縣員林鎮○○○路員林火車站前廣場
    處，明知真實姓名、年籍均不詳之綽號「紅中」之成年男子
    （下稱「紅中」）所交付甲○○之中華民國普通重型機車駕
    駛執照、全民健康保險卡各1 張，係「紅中」侵占他人遺失
    物所得之贓物，仍收受之；(二)其與「紅中」因見可持國民身
    分證及全民健康保險卡等證件申辦行動電話，竟另行起意，
    共同基於行使偽造私文書、意圖為自己不法所有之詐欺取財
    之犯意聯絡，於97年4 月19日下午3 時30分，推由丙○○持
    前揭甲○○之國民身分證、國民健康保險卡各1 張，至設於
    彰化縣員林鎮○○路451 號之臺灣大哥大股份有限公司員林
    中正三店特約服務中心（下稱臺灣大哥大公司），在未徵得
    甲○○同意或授權情形下，即擅以「甲○○」名義，表示欲
    申請臺灣大哥大公司之行動電話門號使用之意思，委由該特
    約服務中心不知情之承辦人員乙○○，依照丙○○所提供甲○○之國民身分證、全民健康保險卡，在臺灣大哥大公司行
    動通訊網路業務服務申請書暨同意書1 紙上，填載申請人資
    料後，由丙○○接續在臺灣大哥大公司行動通訊網路業務服
    務申請書暨同意書之申請人欄上，接續偽造「甲○○」簽名
    各1 枚，共計2 枚，而接續偽造行動通訊網路業務服務申請
    書暨同意書之私文書，進而將該申請書暨同意書，持交不知
    情之承辦人員乙○○辦理申請手續而行使之，致使承辦人員
    乙○○陷於錯誤，誤認為係甲○○本人有意申請行動電話門
    號0920—515654號，於核准該申請案後，而交付行動電話門
    號0920—515654號晶片卡1 張及諾基亞廠牌6131型號行動電
    話1 支（價值約新臺幣（下同）5,500 元），足生損害於甲○○、臺灣大哥大公司對行動電話申請人之審核權及使用者
    帳務管理之正確性。嗣丙○○隨即將上揭詐欺取得之晶片卡
    、行動電話1 支及前開甲○○之中華民國普通重型機車駕駛
    執照、全民健康保險卡各1 張交與「紅中」收受，並自「紅
    中」處取得400 元之報酬；(三)丙○○另行基於收受贓物之犯
    意，於97年4 月23日下午5 時30分，在彰化縣員林鎮○○○
    路員林火車站前廣場處，明知「紅中」所交付甲○○之中華
    民國普通重型機車駕駛執照、全民健康保險卡各1 張，係「
    紅中」侵占他人遺失物所得之贓物，仍收受之；(四)其與「紅
    中」因見可持國民身分證及全民健康保險卡等證件申辦行動
    電話，竟復另行起意，共同基於行使偽造私文書、意圖為自
    己不法所有之詐欺取財之犯意聯絡，於97年4 月23日晚上7
    時30分，推由丙○○持前揭甲○○之國民身分證、全民健康
    保險卡各1 張，至設於彰化縣員林鎮○○路451 號之臺灣大
    哥大公司，在未徵得甲○○同意或授權情形下，即擅以「甲○○」名義，表示欲申請臺灣大哥大公司之行動電話門號使
    用之意思，委由該特約服務中心不知情之承辦人員乙○○，
    依照丙○○所提供甲○○之國民身分證、全民健康保險卡，
    在臺灣大哥大公司行動通訊網路業務服務申請書上，填載申
    請人資料後，由丙○○在臺灣大哥大公司行動通訊網路業務
    服務申請書之申請人欄上，偽造「甲○○」簽名1 枚，而偽
    造行動通訊網路業務服務申請書之私文書，進而將該申請書
    ，持交不知情之承辦人員乙○○辦理申請手續而行使之，致
    使承辦人員乙○○陷於錯誤，誤認為係甲○○本人有意申請
    行動電話門號0918—515654號，於核准該申請案後，適因承
    辦人員乙○○以暫未有申請之行動電話可以交付為由，請丙○○等候通知前來電內拿取所申請之行動電話，而未交付行
    動電話及晶片卡與丙○○收受，足生損害於甲○○、臺灣大
    哥大公司對行動電話申請人之審核權及使用者帳務管理之正
    確性。而丙○○隨即將前開甲○○之中華民國普通重型機車
    駕駛執照、全民健康保險卡各1 張交與「紅中」收受。嗣經
    臺灣大哥大公司承辦人員乙○○透過中華電信公司查號臺查
    悉甲○○之聯絡電話，而與甲○○聯繫後，始知甲○○前揭
    國民身分證、全民健康保險卡已經遺失且有遭人冒用之情狀
    ，並報警處理，丙○○於97年4 月26日晚上9 時40分至上址
    店內欲領取其冒名申請之行動電話及晶片卡之際，為警當場
    逮捕而查悉上情。
二、案經彰化縣警察局田中分局報請臺灣彰化地方法院檢察署檢
    察官偵查起訴。
    理  由
一、本案被告丙○○所犯係死刑、無期徒刑、最輕本刑為3 年以
    上有期徒刑以外之罪，其於準備程序就前揭被訴事實為有罪
    之陳述，經受命法官告知簡式審判程序之旨，並聽取其與公
    訴人之意見後，本院認無不得或不宜改依簡式審判程序進行
    之處，爰依刑事訴訟法第273 條之1 第1 項、第284 條之1
    ，裁定本案由受命法官獨任進行簡式審判程序，合先敘明。
二、上揭犯罪事實，業據被告於本院審理時，均坦承不諱（參見
    本院97年7 月16日審判筆錄），核與證人即臺灣大哥大公司
    承辦人員乙○○分別於警詢及本院審理中具結證述、證人即
    被害人甲○○分別於警詢中陳述（參見警卷第6 頁至第14頁
    ；本院97年7 月16日審判筆錄）之情節相符，並有前揭行動
    電話同型照片1 張、如【附表】所示之行動電話服務申請書
    暨同意書、行動電話服務申請書各1 紙（參見警卷第15頁、
    第17頁、第18頁）、交通部公路總局臺中區監理所彰化監理
    站97年7 月1 日中監彰字第0970014706號函、中央健康保險
    局中區分局97年7 月3 日健保中承三字第0970086536號函各
    1 紙（參見本院卷宗）附卷可稽，核屬相符。是被告上揭自
    白核與前開事證相符，應堪信採。又被告未經被害人甲○○
    之同意或授權，即擅自持被害人甲○○之國民身分證及全民
    健康保險卡向臺灣大哥大公司申辦行動電話門號，妨害被害
    人甲○○申請各該門號之自主權及決定權，亦影響該公司許
    可上開門號申請案件之審核權。且被告於申請各該門號時，
    即欲詐欺取得行動電話，被告所為，顯妨害該公司對行動電
    話使用者管理之正確性。綜上所述，本案事證明確，被告上
    開犯行，均應堪認定。
三、另查：
  (一)又如【附表】所示之行動電話服務申請書暨同意書、行動電
    話服務申請書，均係行動電話服務之申請人，在該臺灣大哥
    大公司申請填載申請人之姓名於申請人欄上，用以表示申請
    人向臺灣大哥大公司提出申請行動電話服務，並同意該公司
    之行動電話服務契約，為刑法第210 條之私文書。被告冒用
    「甲○○」名義，分別偽造如【附表】所示之行動電話服務
    申請書暨同意書、行動電話服務申請書並持之以行使，足以
    生損害於被害人甲○○本人、臺灣大哥大公司對於行動電話
    通信管理之正確性，係犯刑法第216 條、第210 條之行使偽
    造私文書罪；被告在【附表】編號1 所示該行動電話服務申
    請書暨同意書上，偽造「甲○○」簽名，係基於申請同一門
    號使用之目的，屬單一犯意之接續行為，且侵害同一法益，
    為接續犯。被告各於上揭文件偽造「甲○○」之簽名，均為
    偽造私文書行為之一部，不另構成偽造署押罪；被告於偽造
    私文書後，進而行使，各該偽造私文書之低度行為，為行使
    偽造私文書之高度行為所吸收，均不另論罪。
  (二)又按行動電話及晶片卡，具有通訊使用之價值，社會交易模
    式中亦常見電信公司舉行特殊門號之公開標售，且在一定條
    件下具有可轉讓性，均具有一定之財產價值，而為刑法中財
    產性犯罪之客體。被告明知未經被害人甲○○本人之同意，
    分別於犯罪事實欄一(二)(四)所示時地，偽造前開行動電話服務
    申請書，並分別持以申辦行動電話門號，並於犯罪事實欄一
    (二)所示部分因而詐得行動電話門號0920—515654號晶片卡1
    張及諾基亞廠牌6131型號行動電話1 支，均足以生損害於甲○○、臺灣大哥大公司。
  (三)詐欺罪之既遂與未遂以已否交付財物為區分標準，被害人已
    陷於錯誤為財物之交付者為既遂，尚未為財物交付者為未遂
    。依上揭說明，被告就犯罪事實欄一(二)部分所為，係犯刑法
    第339 條第1 項之詐欺取財既遂罪；就犯罪事實欄一(四)部分
    所為，係犯刑法第339 條第3 項、第1 項之詐欺取財未遂罪
    。
四、核被告就犯罪事實欄一(一)(三)部分所為，均係犯刑法第349 條
    第1 項之收受贓物罪；就犯罪事實欄一(二)部分所為，係犯刑
    法第339 條第1 項之詐欺取財既遂罪、刑法第216 條、第21
    0 條之行使偽造私文書罪；就犯罪事實欄一(四)部分所為，係
    犯刑法第339 條第3 項、第1 項之詐欺取財未遂罪、刑法第
    216 條、第210 條之行使偽造私文書罪。被告與「紅中」間
    ，就上揭行使偽造私文書、詐欺取財之犯行部分，互有犯意
    聯絡及行為分擔，均為共同正犯。按凡基於1 個犯罪決意，
    實行數個犯罪構成要件之行為，彼此實行行為完全同一或大
    部份同一、一部份同一，視個案情節，可評價為1 個犯罪行
    為而論以想像競合犯，否則即應論以數罪併罰。亦即人之1
    個意思決定所啟動1 個複合因果流程，其中數個相互連結之
    因果事實，彼此具有方法目的、原因結果或持續複製之關係
    ，即為一行為，是社會經驗認知上之一行為，是構成要件之
    一行為，不管實現一個或多個構成要件，均應評價為一罪，
    而適用想像競合犯處理。依上揭說明，被告就犯罪事實欄一
    (二)部分所犯刑法第339 條第1 項之詐欺取財既遂罪、刑法第
    216 條、第210 條之行使偽造私文書罪；就犯罪事實欄一(四)
    部分所犯刑法第339 條第3 項、第1 項之詐欺取財未遂罪、
    刑法第216 條、第210 條之行使偽造私文書罪，均係基於1
    個犯罪決意，實行數個犯罪構成要件之行為，彼此實行行為
    大部份同一，各係一行為觸犯數罪名，均屬想像競合，各應
    從一重行使偽造私文書處斷。被告所犯上揭收受贓物、行使
    偽造私文書罪4 罪間，犯意各別、罪質各異，行為互殊，犯
    罪構成要件不同，應分論併罰。公訴意旨雖未論及被告於【
    附表】編號1 上開行動電話服務之同意書上偽造「甲○○」
    簽名並持以行使之犯行部分，惟此部分與起訴之行使偽造私
    文書罪部分有接續犯之實質上一罪關係，已如前述，自為起
    訴效力所及，本院自應併予審理；又公訴意旨以被告就犯罪
    事實欄一(二)部分所犯刑法第339 條第1 項之詐欺取財既遂罪
    、刑法第216 條、第210 條之行使偽造私文書罪，另就犯罪
    事實欄一(四)部分所犯刑法第339 條第3 項、第1 項之詐欺取
    財未遂罪、刑法第216 條、第210 條之行使偽造私文書罪，
    應數罪併罰，尚有未恰，均附此敘明。另查，被告曾於92年
    間因詐欺案件，經本院以96年度簡字第92號刑事簡易判決判
    處有期徒刑4 月確定，並經依中華民國96年罪犯減刑條例聲
    請本院以96年度聲減字第18 73 號裁定減為有期徒刑2 月確
    定，於97年1 月19日因縮刑期滿執行完畢等情，此有臺灣高
    等法院被告前案紀錄表、臺灣彰化地方法院檢察署刑案資料
    查註紀錄表各1 份存卷可考，其於5 年內故意再犯本案有期
    徒刑以上之4 罪，均應依刑法第47條第1 項之規定，論以累
    犯，並各加重其刑。爰審酌被告因貪圖小利，收受上揭贓物
    ，並在上揭私文書偽造「甲○○」簽名，使前揭公司陷於錯
    誤而交付行動電話及晶片卡予被告使用或尚未交付行動電話
    及晶片卡與被告，徒增被害人甲○○無謂困擾，亦使上揭公
    司蒙受損失，迄今尚未歸還行動電話，惟念其犯罪之動機、
    目的尚屬單純，手段亦稱平和，冒用之申請名義人僅1 人，
    犯後坦承犯行，態度良好等一切情狀，各量處如主文所示之
    刑，就諭知科處拘役部分，並諭知易科罰金之折算標準，且
    就諭知科處有期徒刑、拘役部分，分別定其應執行之刑，另
    就拘役部分，諭知易科罰金之折算標準，以資懲儆，且依刑
    法第51條第10款規定併執行之。
五、又刑罰法令關於沒收之規定，有採職權沒收主義與義務沒收
    主義。職權沒收，指法院就屬於被告所有，並供犯罪所用或
    因犯罪所得之物，仍得本於職權為斟酌沒收與否之宣告，例
    如刑法第38條第1 項第2 款、第3 款、第3 項前段等屬之。
    義務沒收，又可分為絕對義務沒收與相對義務沒收二者。前
    者指凡法條規定「不問屬於犯人與否，沒收之」者屬之，法
    院就此等之物，無審酌餘地，除已證明滅失者外，不問屬於
    犯人與否或有無查扣，均應沒收之；後者指凡供犯罪所用或
    因犯罪所得之物，均應予以沒收，但仍以屬於被告或共犯所
    有者為限（最高法院93年度臺上字第2751號判決要旨參照）
    。又按上訴人用以詐欺取財之偽造、變造等書類，既已交付
    於被害人收受，則該物非屬上訴人所有，除偽造書類上偽造
    之印文、署押，應依刑法第219 條予以沒收外，依同法第38
    條第3 項之規定，即不得再對各該書類諭知沒收（最高法院
    43年臺上字第747 號判例要旨參照）。經查：
  (一)被告雖分別在如【附表】所示之行動電話服務申請書暨同意
    書、行動電話服務申請書上，偽造「甲○○」之簽名，然上
    揭文書因行使而交付上揭公司，均屬該公司所有，而非被告
    所有，自無從宣告沒收，惟被告於如【附表】所示之行動電
    話服務申請書暨同意書、行動電話服務申請書上，偽造「甲○○」之簽名，共計3 枚，不問屬於犯人與否，應依刑法第
    219 條規定併予宣告沒收。
  (二)至未扣案上開行動電話門號0920—515654號晶片卡1 張及諾
    基亞廠牌6131型號行動電話1 支，係被告詐欺取財所得之物
    ，雖未據扣案，然均係臺灣大哥大公司所有之物，爰不宣告
    沒收，併此明。
據上論斷，應依刑事訴訟法第273 條之1 第1 項、第299 條第1
項前段，刑法第28條、第349 條第1 項、第216 條、第210 條、
第339 條第1 項、第3 項、第55條、第47條第1 項、第41條第1
項前段、第219 條、第51條第5 款、第6 款，刑法施行法第1 條
之1 第1 項、第2 項前段，判決如主文。
本案經檢察官吳芙如到庭執行職務。
中    華    民    國    97    年    7     月    30    日
                  刑事第八庭      法  官  唐中興
以上正本證明與原本無異。
如不服本判決，應於判決送達後10日內，向本院提出上訴書狀，
上訴書狀應「敘述具體上訴理由」，並按他造當事人之人數附繕
本。「切勿逕送上級法院」。
告訴人或被害人對於判決如有不服具備理由請求檢察官上訴者，
其上訴期間之計算係以檢察官收受判決正本之日期為準。
中    華    民    國    97    年    8     月    1     日
                                  書記官  吳政
【附錄本案論罪科刑法條全文】：
中華民國刑法第210條
偽造、變造私文書，足以生損害於公眾或他人者，處5年以下有
期徒刑。
中華民國刑法第216條
行使第210條至第215條之文書者，依偽造、變造文書或登載不實
事項或使登載不實事項之規定處斷。
中華民國刑法第339條
意圖為自己或第3人不法之所有，以詐術使人將本人或第3人之物
交付者，處5年以下有期徒刑、拘役或科或併科1,000元以下罰金
。
以前項方法得財產上不法之利益或使第3人得之者，亦同。
前2項之未遂犯罰之。
中華民國刑法第349條
收受贓物者，處 3 年以下有期徒刑、拘役或 5 百元以下罰金。
搬運、寄藏、故買贓物或為牙保者，處5 年以下有期徒刑、拘役
或科或併科1 千元以下罰金。
因贓物變得之財物，以贓物論。
【附表】：
一、臺灣大哥大公司行動通訊網路業務服務申請書暨同意書之申
    請人欄偽造「甲○○」簽名各壹枚，共計貳枚。
二、臺灣大哥大公司行動通訊網路業務服務申請書之申請人欄之
    「甲○○」簽名壹枚。


司法院資訊處製作；財團法人民間司法改革基金會備份。
